【裁判字號】    94,基簡,734
【裁判日期】    950310
【裁判案由】    回復原狀等
【裁判全文】
臺灣基隆地方法院基隆簡易庭民事判決
原      告  甲○○
訴訟代理人  王淑琍    律師
被      告  辛○○
訴訟代理人  戊○○
被      告  丁○○
訴訟代理人  乙○○
被      告  己○○
訴訟代理人  丙○○
被      告  庚○○
上列當事人間請求回復原狀等事件，本院於95年2月24日言詞辯
論終結，判決如下：
    主  文
被告丁○○應將突出於門牌號碼基隆市○○區○○街530巷106號
4樓房屋外牆之占用基隆市○○區○○段東勢坑小段991地號土地
上空如附圖 (一)所示A部分之鐵窗拆除。
被告己○○應將突出於門牌號碼基隆市○○區○○街530巷106號
5樓房屋外牆之占用基隆市○○區○○段東勢坑小段991地號土地
上空如附圖 (一)所示B部分之分離式冷氣機室外機及其鐵架拆除
。
被告庚○○應將突出於門牌號碼基隆市○○區○○街530巷106號
6樓房屋外牆之占用基隆市○○區○○段東勢坑小段991地號土地
上空如附圖 (一)所示C部分之鐵窗、遮雨棚拆除；將如附圖 (二
)照片所示之排水管拆除並回復原狀。
原告其餘之訴駁回。
訴訟費用由被告丁○○、己○○、庚○○各負擔四分之一；餘由
原告負擔。
本判決原告勝訴部分得假執行。
    事實及理由
壹、程序方面按訴訟事件是否為民事事件，應依原告起訴之意旨
    定之，訴訟標的如屬民事裁判事項，縱令判決之先決問題有
    關公法，亦不能妨礙民事訴訟之成立。查原告係以被告等所
    有房屋之違章建築侵害原告之土地所有權，請求被告將渠等
    房屋回復原狀，其訴訟標的既為私法上之法律關係，自屬民
    事訴訟。被告辛○○辯稱本件是否為違章建築未明，原告訴
    請拆除，為逾越行政機關為行政處分之行為云云，顯有誤會
    。
貳、實體方面
一、原告起訴主張：原告所有住宅之社區與被告等之社區相鄰，
    因被告等所有門牌號碼基隆市○○區○○街530巷106號2樓
    、4樓、5樓、6樓房屋（以下稱系爭2、4、5、6樓房屋），
    建築時經基隆市政府核准之設計圖並無窗戶，被告辛○○、
    丁○○、己○○竟分在系爭2、4、5樓房屋完工後開口設窗
    戶，並增設鋁窗、鐵架、遮雨棚及冷氣，被告庚○○在系爭
    6樓房屋頂樓加蓋建築、開口設窗，且加裝遮雨棚及增設鋁
    窗，影響原告及原告所屬社區住戶之安全、隱私及生活品質
    ，侵害原告及社區住戶分別共有之基隆市○○區○○段東勢
    坑小段991地號土地（下稱系爭土地）之「領空」；又被告
    庚○○將其設置之排水管接至原告所屬社區之排水管，侵害
    原告及社區住戶之所有權，增加社區排水負荷，恐生危險，
    原告所屬社區曾申請基隆市政府依違章建築取締，經基隆市
    政府去函要求被告所屬社區之管理委員會制止，被告等均置
    若罔聞，原告為社區主委，經社區要求依民法第184條第1、
    2項、第767條提起本訴。縱被告辛○○所有系爭2樓房屋違
    建窗戶並未侵害原告「領空」，然其已違反建築法第25條之
    強制禁止規定，該規定本有防止公共危險發生，避免他人生
    命財產及其他權利遭受侵害之意旨，自屬保護他人之法律，
    原告請求被告等回復原狀並無不當；被告等雖辯稱本件應循
    行政程序解決云云，然系爭房屋違建業經基隆市政府去函渠
    等所屬社區之管理委員會已如上述，渠等仍狡詞推諉，原告
    實有提起本訴之必要；且建商給付被告改裝窗戶之費用新台
    幣（下同）5萬元，足見建商亦知其設置違法，寧違約賠償
    而未予施作，若系爭房屋之窗戶改裝未損及鄰人權益，渠等
    本應合法申請建照，迄今仍無合法許可，益證渠等違建確實
    侵害原告權利，且因其侵權行為仍然繼續，並無罹於時效之
    問題。至於被告稱原告及其他社區住戶曾受領560萬元之補
    償金而同意違建云云，惟上開金額乃建商因出售不足土地及
    停車位而對原告及其他社區住戶之補償，與被告等之違建行
    為無關；復觀同棟建築，被告等之違建情形不一，亦有部分
    樓層所有人無違建情形，足證被告等之違建絕非渠等辯稱之
    建商集體二次施工行為等語。並聲明：（一）被告辛○○應
    將系爭房屋2樓違反基隆市政府核准竣工圖設計之窗戶、鋁
    窗拆除，回復至竣工圖之設計。（二）被告丁○○應將系爭
    房屋4樓違反基隆市政府核准竣工圖設計之窗戶、鋁窗、鐵
    架、遮雨棚及冷氣拆除，回復至竣工圖之設計。（三）被告
    己○○應將系爭房屋5樓違反基隆市政府核准竣工圖設計之
    窗戶、鋁窗、鐵架、遮雨棚及冷氣拆除，回復至竣工圖之設
    計。（四）被告庚○○應將系爭房屋6樓違反基隆市政府核
    准竣工圖設計之窗戶、鋁窗、鐵架、遮雨棚及水管拆除，並
    將窗戶之空洞填滿。
二、被告方面被告辛○○、丁○○、己○○、庚○○均聲明求為
    駁回原告之訴，其等抗辯要旨分別如下：
１、被告辛○○抗辯略以：被告所有系爭2樓房屋廁所設置之通
    風窗戶，是否為違章建築，屬行政機關裁量之範疇，非民事
    訴訟管轄事件，程序上應予駁回。其次，被告於84年3月間
    即完成窗戶改裝，費用5萬元且由建商補償被告，迄今已逾
    10年，原告侵權行為損害賠償之請求權已罹於時效而消滅。
    再者，原告並未就其受侵害之事實、原因責任及因果關係舉
    證證明。實則被告房屋廁所之通風窗戶距離鄰棟外牆達2公
    尺以上，鐵窗並未突出越界，且實際上僅能見鄰棟之牆面，
    絕無原告所指之侵害事實；況我國公寓大廈櫛比林立，除有
    巨大噪音或重大具體污染外，鄰居相處原有相當程度之容忍
    義務，原告動輒興訟，即屬權利濫用。末據最高法院86年度
    台上字第3076號判決見解，縱被告房屋廁所窗戶為違章建築
    ，亦僅違反行政管理之規定，並未違反「保護他人之法律」
    ，原告主張均不足採。
２、被告丁○○、己○○、庚○○則抗辯稱：兩造均購買東勝建
    設股份有限公司（下稱東勝公司）房屋，原告所屬社區為「
    翡翠芳鄰第一期」（下稱第一期社區），被告等所屬社區則
    為「翡翠芳鄰第二期」（下稱第二期社區），於第一期社區
    房屋交屋後，第二期建造完工前，原告向基隆市政府陳情稱
    「建造中房屋越界」，致建築基地發生私權爭執，原告於82
    年8月10日與東勝公司達成協議，東勝公司以560萬元賠償原
    告，原告同意撤回陳情，由東勝公司繼續建設第二期完工並
    取得執照，83年11月間依其與被告訂約時之契約平面設計圖
    設施（有裝置鋁窗）交屋，故2棟建築間之棟距（僅1公尺餘
    ）顯係2棟建築之共同呼吸空間，非如原告所稱係其「領空
    」；被告等合法使用窗戶，加裝鐵窗、鐵架防盜，置放冷氣
    ，何來侵權之有？反是原告已收取建商金錢，又提起本訴，
    顯無理由等語，並提出房屋預定買賣合約書、建築平面設計
    圖、協議書、申請書等為證。
三、得心證之理由
１、按區分所有人權人之身分具有復合性，其不僅是共有所有權
    人，且為專有所有權人及區分所有權人管理團體之成員，又
    基於房屋性質上不能與土地使用權分離而存在，亦即使用房
    屋必須使用該房屋基地之法理，故區分所有權人之基地，雖
    以分別共有之方式登記，實非一般之分別共有，而係與房屋
    合為區分所有權，就內容言，為全體區分所有權人對建築物
    整體共同享有之權利義務、對建築物之一部（共同使用部分
    ）共同享有之權利、因建築之一部之專用權而生之權利義務
    、因基地之利用而生區分所有權人彼此間之權利義務關係，
    故區分所有權人對外，可依民法第767條、第821條對侵害全
    體共用部分，請求除去侵害，至區分所有權人就其專有部分
    之用益、處分，亦有較強之相互制約性，是區分所有人就專
    有部分之使用、收益、管理或處分，自均不得違反各區分所
    有人之共同利益，如有未依使用執照用途及規約使用專有部
    分或擅自變更者，得依民事訴訟程序，訴請回復原狀者，僅
    區分所有權人全體之管理負責人或管理委員會，此觀公寓大
    廈管理條例第15條規定甚明，至於非管理負責人或管理委員
    會之第三人，就區分所有權人未依使用執照用途及規約使用
    專有部分或擅自變更之不法行為，除其私權或全體共同使用
    部分受侵害部分外，則非得除去侵害之權利主體，蓋按損害
    之發生為侵權行為責任之成立要件，侵權行為之責任，以彌
    補損害為目的，倘無損害，則行為雖違法，亦不發生損害賠
    償責任問題，乃損害賠償之基本原則。
２、原告主張被告4人違反建築法規，被告辛○○於其所有系爭2
    樓房屋設置窗戶、鐵窗；被告丁○○於其所有系爭4樓房屋
    外牆設置之鐵窗突出占用原告所有系爭土地之地上空間（領
    空）如附圖編號A部分所示面積0.2平方公尺、己○○於其所
    有系爭5樓房屋外牆設置之冷氣及鐵架突出占用原告所有系
    爭土地之地上空間如附圖編號B部分所示面積1.5平方公尺、
    被告庚○○於其所有系爭6樓房屋外牆設置鐵窗、遮雨棚突
    出占用原告所有系爭土地之地上空間如附圖編號C部分所示
    面積0.6平方公尺，及其設置之排水管（本案卷100頁）突出
    占用系爭土地之地上空間之事實，業據原告提出土地登記謄
    本為證，且經本院到場勘驗屬實，有勘驗測量筆錄、照片，
    及囑託基隆市安樂地政事務所人員就違建部分占用系爭土地
    之位置及面積實測之複丈成果圖在卷足稽，復為被告辛○○
    、丁○○、己○○、庚○○所不爭執，堪信原告之主張為真
    實。
３、按土地所有權，除法令有限制外，於其行使有利益之範圍內
    ，及於土地之上下；所有人對於無權占有或侵奪其所有物者
    ，得請求返還之;對於妨害其所有權者，得請求除去之。
    有妨害其所有權之虞者，得請求防止之；各共有人對於第三
    人，得就共有物之全部為本於所有權之請求，民法第773條
    上段、第767條、第821條分別定有明文，此等規定於區分所
    有權人，就其共同使用部分受侵害時，亦有其適用，已如１
    之說明。經查，被告丁○○、己○○、庚○○設置之鐵窗、
    冷氣、鐵架、遮雨棚（如附圖所示A、B、C部分）、排水管
    ，確實突出於系爭土地之上，占用系爭土地之地上空間，離
    原告之上開區分所有系爭土地地面之相近，顯屬該土地所有
    權行使利益之範圍內，倘被告不能證明其占有權源，即應認
    原告之請求為有理由（最高法院92年度台上字第312號判決
    要旨參照）。被告雖稱原告有向東勝公司拿錢，已同意就2
    棟建築間之棟距為2社區之共同呼吸空間云云。惟觀該協議
    書係由東勝公司與「翡翠芳鄰第一期住戶委員會」（下稱第
    一期社區管委會）在83年8月10日簽立，其內容係由第一期
    社區管委會同意於取得東勝公司退回出售其不足土地及車位
    等超收款項560萬元後，協助東勝公司申辦第二期社區建物
    之使用執照及建物第一次總登記手續，並撤回其向基隆市政
    府工務局就第二期社區「建造中房屋越界」之陳情；核其內
    容應係第一期社區管委會就第二期社區建物越界部分同意不
    再追究，則事實上之可能有二：其一為第二期社區建物目前
    仍有占用系爭土地之部分，第一期社區之區分所有權人就建
    物越界部分應不得再行主張；其二則是第一期社區之區分所
    有權人與東勝公司在83年間即就越界部分之土地所有權完成
    移轉；惟不論為何種可能，嗣後若另有無權占用之情形發生
    ，第一期社區之區分所有權人自仍得主張其權利。而觀土地
    複丈成果圖可知，系爭房屋與系爭土地之境界線密接，房屋
    本身並未越界，係被告丁○○、己○○、庚○○遷入後所增
    設之鐵窗、鐵架、冷氣、遮雨棚、排水管突出於系爭土地，
    占用系爭土地之地上空間，其情形顯非上開第一期社區管委
    會同意第二期社區得越界使用之範圍，被告以該協議書主張
    其有權使用系爭土地之地上空間云云，已難憑信；其次，被
    告己○○稱其裝置室外冷氣及鐵架乃為其生活品質，是行政
    法上的道理云云，如何為其有權占用系爭土地地上空間之權
    源，乃以私利否定公利，為己之私之言，毫無法律憑據，無
    可採取；又，被告等雖另以其等違建之設置已4、5年甚或10
    餘年，原告均無異議，主張原告請求權之時效消滅云云，惟
    已登記不動產所有人之回復請求權及除去妨害請求權，無民
    法第125條消滅時效規定之適用，業經司法院大法官會議釋
    字第107號及第164號解釋在案，被告等以此抗辯，亦無足採
    。是被告丁○○、己○○、庚○○於系爭4、5、6樓房屋外
    牆增設之鐵窗、鐵架、冷氣、遮雨棚如附圖編號A、B、C部
    分，及被告庚○○設置之排水管，突出於系爭土地，占用系
    爭土地之地上空間，應屬無權占有，原告主張行使物上請求
    權，訴請被告丁○○、己○○、庚○○拆除上開突出部分，
    核屬正當。
４、土地所有人，不得設置屋簷，或其他工作物，使雨水直注於
    相鄰之不動產，民法第777條定有明文。如土地所有人設置
    屋簷或其他工作物，使雨水直注於相鄰之不動產，則為妨害
    他人之權利，即使鄰地置不與較，亦屬妨害社會公益，自在
    限制之列。經查，被告庚○○在系爭6樓屋頂外牆設置之排
    水管，除有部分突出外牆無權占用系爭土地之地上空間外，
    且該排水管之設置將使雨水自6樓頂直注地面。原告稱該排
    水管影響第一期社區之排水負荷，恐生危險云云，雖嫌誇大
    ，惟此排水管設置將造成下雨時雨滴直注系爭土地，使雨水
    噴濺路人，確有不當，縱此排水管其餘部分未占用系爭土地
    之地上空間，其設置仍已妨害原告所有權之行使，並有害公
    益，故原告主張行使物上請求權，請求被告庚○○拆除排水
    管，並將拆除後之空洞填滿，亦屬有據。
５、其餘原告就被告之專有部分未依使用執照用途及規約使用專
    有部分或擅自變更，而訴請回復原狀部分，被告等就其不法
    變更部分之答辯，固屬將自己不法行為片面的作主觀的合理
    化之強詞奪理，無可採信，惟原告既非現任之被告所屬社區
    之管理負責人或管理委員會，自無權以民事訴訟程序請求，
    原告既係以自己名義提起本訴，縱其為第一期社區之主任委
    員，亦非其於本件所能代為主張，仍應認其此部分之請求為
    無理由。退而言之，違反保護他人之法律，致生損害於他人
    者人者，負賠償責任，民法第184條第2項定有明文，而所謂
    保護他人之法律者，係指以保護他人為目的之法律，亦即一
    般  防止妨害他人權益或禁止侵害他人權益之法律而言（最
    高法院86年台上字第3076號、77年台上字第1582號判決參照
    ），保護規定不以直接保護個人之權益為目的者為限，其著
    眼在公共一般之利益而間接保護個人之權利者，亦包含在內
    （史尚寬著，債法總論，79年版，125至126頁），至其侵權
    行為責任之成立，則以損害發生為要件。又，建築法之立法
    目的，係為實施建築管理，以維護公共安全、公共交通、公
    共衛生及增進市容觀瞻，為建築法第1條所明定，是其規範
    除為建築之行政管理外，並兼有維護公共安全之目的，揆諸
    前揭意旨，應屬保護他人之法律無疑。惟民法第184條第2項
    之規定，在他人有損害發生時，可藉此推定行為人之過失，
    使行為人就他人所受之損害負賠償責任，並非行為人一經違
    反保護他人之法律，即推定他人有損害發生。而原告徒以被
    告等迄未取得合法建築許可，同棟其餘住戶並無違建，足證
    其違建有侵害原告權利之虞云云，卻始終未舉證證明其有受
    侵害之事實，已如上述，則被告等在系爭房屋外牆設置窗戶
    縱違反建築法第25條之規定，亦僅該窗戶為違章建築，違反
    行政管理之規定，不能逕認原告因此而受損害，原告據此請
    求被告等應將外牆回復至竣工圖之設計，亦非可採，併此敘
    明。
６、從而，原告依侵權行為及物上請求權，請求被告丁○○、己○○為如主文第1、2項所示之拆除行為，請求被告庚○○為
    如主文第3項之拆除及回復原狀行為，為有理由，應予准許
    。其餘之請求，為無理由，應予駁回。
參、假執行之宣告
    本件係「就民事訴訟法第四百二十七條第一項訴訟（關於財
    產權之訴訟，其標的之金額或價額在新臺幣五十萬元以下者
    ）適用簡易程序所為被告敗訴之判決」，依民事訴訟法第
    389條第1項第3款規定，應依職權宣告假執行，爰依職權宣
    告之。
肆、結論
    本件原告之訴為一部有理由，一部無理由，依民事訴訟法第
    436條第2項、第79條、第78條、第85條第1項、389條第1項
    第3款，判決如主文。
中    華    民    國    95    年    3    月    10    日
                  基隆簡易庭法  官  李木貴
以上正本係照原本作成。
對於本件判決如有不服，應於收受送達後20日內向本院提出上訴
書狀，上訴於本院合議庭，並按他造當事人之人數附具繕本。
中    華    民    國    95    年    3    月    10    日
                            書記官  周俊群


司法院資訊處製作；財團法人民間司法改革基金會備份。
